【裁判字號】    98,易,1240
【裁判日期】    990121
【裁判案由】    詐欺
【裁判全文】
臺灣彰化地方法院刑事判決              98年度易字第1240號
公  訴  人  臺灣彰化地方法院檢察署檢察官
被      告  甲○○原名吳倫榕.
上列被告因詐欺案件，經檢察官提起公訴（98年度偵字第8009號
），本院判決如下：
    主  文
甲○○幫助意圖為自己不法之所有，以詐術使人將本人之物交付
，處有期徒刑陸月，如易科罰金，以銀元參佰元即新臺幣玖佰元
折算壹日，減為有期徒刑參月，如易科罰金，以銀元參佰元即新
臺幣玖佰元折算壹日。
    事  實
一、甲○○可預見提供自己之帳戶予他人使用，足以幫助犯罪集
    團隱匿身分，做為實施詐欺財產犯罪之轉帳、收款之用，竟
    仍不違背其本意，於民國94年5月11日至同年月16日下午2時
    前之間某時，在台北市某處，將其於94年5月11日向合作金
    庫銀行永吉分行（以下簡稱：合作金庫）申辦之帳號000000
    0000000號帳戶之存摺、金融卡及密碼，交付予姓名、年籍
    不詳之某詐騙集團成年成員，而以此方法幫助該詐騙集團從
    事詐取財物之犯罪。嗣該詐騙集團某不詳年籍、姓名之成年
    成員，隨即基於意圖為自己不法所有之詐欺取財犯意，於94
    年5月16日下午2時許前某時，以電話向乙○○詐稱：伊之中
    國信託信用卡遭人盜用，請伊至提款機查詢是否尚有其它金
    融卡遭盜用云云。致乙○○信以為真而陷於錯誤，遂依指示
    ，於同日下午2時6分許，以自動櫃員機轉帳新臺幣（下同）
    99,983元至甲○○之前開帳戶內。該詐騙集團成員於詐騙得
    逞後，迅及於當日將該贓款提領一空。嗣乙○○發覺受騙後
    ，報警處理始循線查知上情。
二、案經臺北縣政府警察局汐止分局報請臺灣彰化地方法院檢察
    署檢察官偵查起訴。
    理  由
一、證據能力部分：
(一)按被告以外之人於審判外之陳述，經當事人於審判程序同意
    作為證據，法院審酌該言詞陳述或書面陳述作成時之情況，
    認為適當者，亦得為證據；當事人、代理人或辯護人於法院
    調查證據時，知有第159條第1項不得為證據之情形，而未於
    言詞辯論終結前聲明異議，視為有前項之同意，刑事訴訟法
    第159條之5定有明文。本案中檢察官所提出之證人即被害人
    乙○○之警詢陳述、台北市政府警察局大安分局受理刑事案
    件報案三聯單、受理各類案件紀錄表、詐騙帳戶通報警示、
    詐騙電話斷話申請表、匯款交易明細、合作金庫98年9月29
    日合庫吉存字第0980003799號函檢送之被告甲○○（原名吳
    倫榕）帳號0000000000000號帳戶開戶資料、客戶未登摺交
    易資料查詢單等證據，均屬被告甲○○以外之人於審判外之
    言詞或書面陳述，被告於準備程序時，表示同意作為證據，
    且迄至本院於99年1月7日言詞辯論終結前，經本院於審理時
    提示調查，亦未聲明異議；且本院審酌該等陳述（包括言詞
    及書面）作成時之情況，亦均認為適當，復與本案待證事實
    具有關聯性，是該等陳述，自均得作為證據。
(二)另按除顯有不可信之情況外，公務員職務上製作之紀錄文書
    、證明文書，得為證據，刑事訴訟法第159條之4第1款定有
    明文。本案公訴人所提法務部戶役政連結作業系統之被告國
    民身分證異動資料，係戶政機關之公務員於職務上製作之紀
    錄文書，被告並未爭執有何顯不可信之情況，故此，依前述
    規定，亦得作為證據。
二、訊據被告固坦承前揭帳戶係伊申辦使用，惟矢口否認犯罪，
    辯稱：其所有上開合作金庫帳戶之存摺及金融卡，係於94年
    5月中旬，在台北市○○○路○段某家餐廳用餐時遺失，該
    合作金庫帳戶存摺，係其準備交給任職公司辦理薪資轉帳使
    用；又其當時遺失之帳戶，除合作金庫之存摺、金融卡外，
    尚有其他如中國信託銀行、日盛銀行等3、4個銀行之帳戶存
    摺，其所遺失之存摺、金融卡內，並未附有金融卡之提款密
    碼，遺失後，亦未馬上報案及向開戶銀行辦理掛失。其並無
    幫助他人犯罪之意思，如果其有販賣帳戶或提供帳戶與詐騙
    集團使用，則應有金錢所得足以清償積欠銀行之債務，不可
    能至今仍然負債云云。
三、經查：
(一)前揭合作金庫帳戶係被告申辦使用一節，除為被告所承認外
    ，並有合作金庫98年9月29日合庫吉存字第0980003799號函
    檢送之被告甲○○（原名吳倫榕）帳號0000000000000號帳
    戶開戶資料、客戶未登摺交易資料查詢單等各1份在卷可稽
    （見偵卷第9至15頁），是前揭合作金庫帳戶確為被告所有
    一情，可以認定。又證人即被害人乙○○於前揭時間因受詐
    騙，而匯款99,983元至被告上開合作金庫帳戶內等情，已據
    證人乙○○於警詢證述綦詳（見警卷第6頁），並有台北市
    政府警察局大安分局受理刑事案件報案三聯單、受理各類案
    件紀錄表、詐騙帳戶通報警示、詐騙電話斷話申請表、匯款
    交易明細（以上見警卷第7、8、14、15頁），及合作金庫上
    開函件檢送之客戶未登摺交易資料查詢單等在卷可憑。是證
    人乙○○遭詐騙，而將款項匯入被告上開帳戶一情，亦可認
    定。
(二)按金融機構帳戶之存摺及金融卡，為關係個人理財之重要工
    具，一般人皆會妥善保管。被告係於72年8月23日出生，至
    94年5月間，已屬年逾21歲之成年人，復有相當之社會工作
    經驗及歷練，此從被告於檢察官訊問時，自承從18歲開始打
    工一情（見偵卷第17頁），可徵甚明。且參之被告自承其上
    開合作金庫帳戶存摺，係準備交給任職公司辦理薪資轉帳之
    用等語（見本院卷第29頁），按此其對上開合作金庫帳戶之
    存摺及金融卡遺失一事，理應相當重視，並應急於向警方報
    案或向開戶之銀行辦理掛失補發為是。何況，如被告所述，
    其係一次遺失4、5個銀行帳戶存摺。然被告在其所謂上開合
    作金庫帳戶之存摺、金融卡遺失之情況下，卻未向警方報案
    ，亦未急於向合作金庫辦理掛失，所為實非比尋常而與常理
    不合。尤有甚者，被告自承其遺失之帳戶存摺及金融卡內，
    並未附有該帳戶之提款密碼，被告雖辯稱其提款密碼為四個
    ０（見本院卷第28頁背面），但此與被告於檢察官訊問時所
    稱以其生日為密碼一情（見偵卷第30頁），顯有不符，是被
    告於本院此部分之置辯，核無足採。且查被告於91年9月4日
    補領國民身分證後，迄至95年3月16日始再換領一情，有法
    務部戶役政連結作業系統之被告國民身分證異動資料在卷可
    稽（見偵卷第42頁），亦即被告於91年9月4日起至95年3月
    16日止之間，其國民身分證並未有遺失或遭竊之情事，於此
    情形，以其生日即「720823」為提款密碼，在無其身分證可
    供參佐之下，能被破解之機會，實微乎其微。依此，被告之
    合作金庫帳戶存摺、金融卡，果係遺失而遭他人拾獲，則在
    他人無被告之身分證件、開戶印章及提款密碼之情況下，實
    無率予使用該金融帳戶之可能。蓋於現今社會，一般人防詐
    之意識甚高，從事詐騙財物行為之人必使出相當之方法，始
    能詐騙得逞。是以該行騙之人絕不可能將其精心設計詐得之
    金錢，存入自己無法確實掌控之帳戶內，否則難保該帳戶名
    義人不會在受騙者匯入款項後，突然將帳戶掛失、變更印鑑
    或變更提款密碼，致使其無從取得該詐得之贓款，甚至遭帳
    戶名義人將帳戶內之款項提領一空，以致失其行騙之目的。
    故此，詐騙之徒欲以他人帳戶供作贓款之出入帳戶，勢必會
    先徵得帳戶所有人之同意，確定該帳戶得以順利使用無虞之
    後，才有加以利用之可能。由此足見被告辯稱其合作金庫帳
    戶之存摺、金融卡遺失云云，實不足採信，應係被告提供予
    詐騙集團之某成年成員使用無訛。
(三)按今日一般人至金融機構開設帳戶並非難事，故如非供犯罪
    之非法使用，用以逃避檢警機關之追查，衡情自無置自己名
    義之帳戶不用，而有使用他人帳戶之必要。因金融存款帳戶
    事關存戶個人財產權益之保障，具有高度專有性，是除非本
    人或與本人有親密關係者，難認在他人間有何理由可自由流
    通使用該帳戶。且一般人亦皆有應妥善保管其帳戶存摺、提
    款卡及密碼，以防阻他人任意使用其帳戶之認識。縱因特殊
    情況偶有交付他人使用之必要，亦必深入瞭解用途後，始提
    供使用，方符常情。再者，帳戶之存摺及金融卡等物，交付
    予不明人士使用，極易被利用作為與財產有關之犯罪工具，
    此乃具備一般生活智識者皆能體察之常識；參以邇來詐騙之
    徒使用他人帳戶，作為指示被害人匯款之犯罪手法層出不窮
    ，並廣經媒體披載，及政府多方宣導，凡對社會動態尚非全
    然不予關注者均能知曉，此從被告於98年12月22日之答辯狀
    內，亦自承「記得新聞有報導過詐騙集團會以高價收購人頭
    帳戶，供犯罪之用」等語（見本院卷第16頁），可見一斑。
    本案如上所述，被告於提供其合作金庫帳戶之存摺、金融卡
    （含密碼）予他人使用之時，已係成年人，並有多年之社會
    工作經驗，足認其心智成熟，對於上開各情，應有所認識。
    然其卻仍將自己前開帳戶之存摺、金融卡及密碼提供予姓名
    、年籍不詳之詐騙集團成年成員，以致遭作為詐欺取財之出
    入帳戶使用，足見被告於主觀上，顯具有縱使其所提供之上
    開帳戶存摺、金融卡，遭持以作為詐欺取財之匯款帳戶之用
    ，亦不違背其幫助他人遂行詐欺取財本意之不確定故意甚明
    。
(四)至於被告另辯稱：如果其有販賣帳戶或提供帳戶與詐騙集團
    使用，則應有金錢所得足以清償積欠銀行之債務，不可能至
    今仍然欠債云云，並提出財團法人金融聯合徵信中心之個人
    資料查詢回覆書，證明其確有負債。然查，本院係認定被告
    提供其上開合作金庫帳戶之存摺及提款卡（含密碼）供他人
    使用，至於被告有無獲得報酬，以及被告是否仍然負債，均
    不影響被告犯罪之成立。是被告此部分之辯解，不足以資為
    有利之認定。
(五)綜上所述，本案事證已臻明確，被告上開犯行堪以認定，應
    依法論科。
四、論罪科刑部分：
(一)【新舊法比較】按行為後法律有變更者，適用行為時之法律
    。但行為後之法律有利於行為人者，適用最有利於行為人之
    法律，現行刑法第2條第1項定有明文。被告於本案行為後，
    中華民國刑法於94年2月2日公布修正，並自95年7月1日施行
    ，是本案被告行為後，法律已有變更。又現行刑法第2條第1
    項之規定，係規範行為後法律變更所生新舊法律比較適用之
    準據法，於新刑法施行後，應適用新刑法第2條第1項之規定
    ，為「從舊從輕」之比較。茲就新、舊法之比較適用說明如
    下：
  1.刑法第339條第1項之詐欺取財罪，法定刑為5年以下有期徒
    刑、拘役或科或併科1千元以下罰金，其中罰金刑部分，依
    修正後刑法施行法增訂第一條之一規定：「中華民國九十四
    年一月七日刑法修正施行後，刑法分則編所定罰金之貨幣單
    位為新臺幣。九十四年一月七日刑法修正時，刑法分則編未
    修正之條文定有罰金者，自九十四年一月七日刑法修正施行
    後，就其所定數額提高為三十倍。但七十二年六月二十六日
    至九十四年一月七日新增或修正之條文，就其所定數額提高
    為三倍。」；另刑法第33條第5款修正為：「主刑之種類如
    下：五、罰金：新臺幣一千元以上，以百元計算之。」，而
    刑法第339條第1項規定，非自72年6月26日至94年1月7日新
    增或修正之條文，於95年7月1日即94年1月7日修正之刑法施
    行後，固應依刑法施行法第1之1條規定，改以新臺幣計算罰
    金數額，且提高罰金數額至30倍，所得科處之罰金刑最高為
    新臺幣3萬元、最低為新臺幣1千元。然依被告行為時之刑罰
    法律，即罰金罰鍰提高標準條例第1條前段規定之提高倍數
    10倍及刑法第33條第5款規定之罰金最低額1元計算，該罪之
    罰金刑最高為銀元1萬元，最低額為銀元10元，經依現行法
    規所定貨幣單位折算新臺幣條例予以折算後，最高額雖與新
    法同為新臺幣3萬元，然最低額僅為新臺幣30元。是以，比
    較上述修正前、後之刑罰法律，自以行為時關於科處罰金刑
    之法律較有利被告。
  2.修正後刑法第30條規定：「幫助他人實行犯罪行為者，為幫
    助犯。雖他人不知幫助之情者，亦同。幫助犯之處罰，得按
    正犯之刑減輕之。」，與被告行為時即修正前刑法第30條：
    「幫助他人犯罪者，為從犯。雖他人不知幫助之情者，亦同
    。從犯之處罰，得按正犯之刑減輕之。」之規定，法條文字
    固有所修正，惟揆諸本條之修正理由，係為符合學界通說即
    幫助犯應採共犯從屬性說之「限制從屬形式」之理論，明示
    幫助犯之成立以被幫助者具備違法性為必要，而不論被幫助
    者是否具有有責性。至於幫助犯之處罰效果，係「得減輕其
    刑」，於修正前後刑法第30條規定則無不同，是適用修正前
    刑法第30條之規定，對於被告並無不利。
  3.綜合上述條文修正前後之比較，揆諸修正後刑法第2條第1項
    規定之「從舊從輕」原則，修正後之規定並非較有利於被告
    ，爰依刑法第2條第1項前段規定，適用行為時即修正前之刑
    法相關規定，對被告較為有利。
(二)按刑法上之故意，分為直接故意（確定故意）與間接故意（
    不確定故意）。行為人對於構成犯罪之事實，明知並有意使
    其發生者，為直接故意；行為人對於構成犯罪之事實，預見
    其發生而其發生並不違背其本意者，為間接故意。又幫助犯
    之成立，以行為人主觀上認識被幫助者正欲從事犯罪或係正
    在從事犯罪，且該犯罪有既遂之可能，而其行為足以幫助他
    人實現構成要件者，即具有幫助故意，並不以行為人確知被
    幫助者係犯何罪名為必要。再者，刑法上之幫助犯，係指以
    幫助之意思，對於正犯資以助力，而未參與實施犯罪之行為
    者而言（最高法院49年臺上字第77號判例參照）。是以，如
    未參與實施犯罪構成要件之行為，且係出於幫助之意思提供
    助力，即僅屬幫助犯，而非共同正犯。查被告單純提供前揭
    銀行帳戶，供他人作為詐欺取財犯罪之贓款匯款帳戶使用之
    行為本身，並不等同於向被害人施以欺罔之詐術行為，而本
    案亦無證據證明被告有參與詐欺取財犯行之構成要件行為，
    因被告提供其帳戶之存摺、提款卡及密碼予他人使用之行為
    ，僅屬詐欺取財罪構成要件以外之行為，是被告顯係基於幫
    助他人詐欺財物之犯意而為之。核其所為，係犯修正前刑法
    第30條第1項、第339條第1項詐欺取財既遂罪之幫助犯，並
    依修正前刑法第30條第2項之規定，按正犯之刑減輕之。
(三)爰審酌被告未有犯罪前科，有臺灣高等法院被告前案紀錄表
    1份在卷可稽，素行尚佳；其提供帳戶存摺、提款卡及密碼
    ，供他人利用作為詐騙之工具，致使犯罪者之真實身分難以
    查緝，而助長犯罪；並因詐騙集團難以破獲，以致詐騙情事
    未能根絕，影響所及，危害社會經濟秩序，並造成人與人之
    間信賴感受嚴重之破壞，對於社會治安、秩序及財產權之危
    害不輕；且於犯後未有悔意，亦迄不賠償被害人所受損害，
    犯後態度不佳；暨斟酌其僅提供帳戶，己身獲利有限，及其
    犯罪之動機、目的、手段等一切情狀，本院認倘量處如檢察
    官於審理時以言詞所求處之有期徒刑5月，尚嫌稍輕，乃核
    情量處如主文所示之刑。按行為後法律有變更，比較裁判前
    之法律孰為有利於行為人時，應就罪刑有關之一切情形，比
    較其全部之結果，而為整個之適用，不能割裂而分別適用有
    利之條文。但此之所謂「不能割裂適用」，係指與罪刑有關
    之本刑而言，不包括易刑處分，事關刑罰執行之易刑處分仍
    應「分別適用」最有利於行為人之法律，最高法院有96年度
    台非字第441號判決意旨可循。查被告行為時之刑法第41條
    第1項前段規定：「犯最重本刑為五年以下有期徒刑以下之
    刑之罪，而受六個月以下有期徒刑或拘役之宣告，因身體、
    教育、職業、家庭之關係或其他正當事由，執行顯有困難者
    ，得以一元以上三元以下折算一日，易科罰金。」，行為時
    之易科罰金折算標準，依修正前罰金罰鍰提高標準條例第2
    條前段（現已刪除）規定，係就其原定數額提高為1百倍折
    算1日，則本件被告行為時之易科罰金折算標準，應以銀元1
    百元至3百元折算1日，經折算為新臺幣後，應以新臺幣3百
    元至9百元折算為1日。惟95年7月1日施行之刑法第41條第1
    項前段規定：「犯最重本刑為五年以下有期徒刑以下之刑之
    罪，而受六個月以下有期徒刑或拘役之宣告者，得以新臺幣
    一千元、二千元或三千元折算一日，易科罰金。」，經比較
    修正前後易科罰金折算標準，以舊法較有利被告，自應依刑
    法第2條第1項前段，適用修正前刑法第41條第1項前段規定
    ，定其折算標準。爰併諭知如主文所示之易科罰金折算標準
    。
(四)被告之本案犯罪時間，在96年4月24日之前，符合中華民國
    九十六年罪犯減刑條例所定之減刑條件，爰依該條例第2條
    第1項第3款規定，減其宣告刑二分之一，並諭知如主文所示
    之易科罰金折算標準。
據上論斷，應依刑事訴訟法第299條第1項前段，刑法第2條第1項
前段、修正前第30條第1項前段、第2項、第339條第1項、第41條
第1項前段，罰金罰鍰提高標準條例第1條前段、修正前罰金罰鍰
提高標準條例第2條，現行法規所定貨幣單位折算新臺幣條例第2
條，中華民國九十六年罪犯減刑條例第2條第1項第3款、第7條、
第9條，判決如主文。
本案經檢察官林于人到庭執行職務。
中    華    民    國    99    年    1     月    21    日
                  刑事第三庭    審判長法  官  李進清
                                      法  官  唐中興
                                      法  官  陳銘壎
以上正本證明與原本無異。
如不服本判決應於收受判決後10日內向本院提出上訴書狀，並應
敘述具體理由；其未敘述上訴理由者，應於上訴期間屆滿後20日
內向本院補提理由書(均須按他造當事人之人數附繕本)「切勿逕
送上級法院」。
告訴人或被害人對於判決如有不服具備理由請求檢察官上訴者，
其上訴期間之計算係以檢察官收受判決正本之日期為準。
中    華    民    國    99    年    1     月    21    日
                                      書記官  楊筱惠
附錄本案論罪科刑法條全文：
中華民國刑法第339條第1項：
意圖為自己或第三人不法之所有，以詐術使人將本人或第三人之
物交付者，處5年以下有期徒刑、拘役或科或併科1,000元以下罰
金。
修正前中華民國刑法第30條
幫助他人犯罪者，為從犯。雖他人不知幫助之情者，亦同。
從犯之處罰，得按正犯之刑減輕之。

司法院資訊處製作；財團法人民間司法改革基金會備份。
